臺灣士林地方法院民事判決　　　　　　　95年度保險字第11號
原　　　告　丁○○
訴訟代理人　沈明欣律師
被　　　告　新光人壽保險股份有限公司
法定代理人　甲○○
訴訟代理人　丙○○
　　　　　　乙○○
上列當事人間給付保險金事件，本院於民國96年9 月20日言詞辯
論終結，判決如下：
    主      文
原告之訴及假執行之聲請均駁回。
訴訟費用新臺幣壹萬柒仟玖佰柒拾貳元由原告負擔。
    事實及理由
一、原告起訴主張：原告於民國87年11月17日以訴外人即配偶周
    仁轉為被保險人，向被告投保「新光新防癌終身壽險保單」
    （以下稱系爭保險，保單號碼為GRA51480號）新臺幣（以下
    同）50萬元，並附加「新光平安意外傷害保險」100 萬元、
    「新光意外傷害醫療保險」10萬元、「新光住院醫療日額甲
    型」1,000 元及「新光綜合保障附約」個人型60萬元，保險
    期間為終身，以原告為上開保險契約之受益人。而周仁轉生
    前身體強健，數年來僅有數次因感冒或牙痛而就醫之記錄。
    嗣於94年2 月13日下午，周仁轉自住家前往漢口街巷內海產
    川菜館，與友人喝酒聚餐，期間飲用6 瓶以上啤酒及威士忌
    ，聚餐後復與訴外人己○○搭乘計程車至臺北市○○○路○
    段209 號8 樓U2MTV 觀賞影片，斯時因周仁轉覺得很悶，並
    因嘔吐來回廁所數次，觀看完畢又已是翌日5 時30分，己○
    ○遂提議至附近之同段197 號13樓友統飯店329 室休息。前
    往飯店途中，周仁轉走路已經不穩，兩人進入飯店不久，己
    ○○聽到周仁轉自口中發出一聲極大之聲響，己○○原不以
    為意，以為周仁轉稍事休息即可好轉，致未予詳查。詎周仁
    轉當時即疑似因嘔吐物不慎吸入氣管或食道窒息死亡，雖經
    己○○察覺異常並緊急與櫃臺人員聯絡，將周仁轉送往中心
    診所就醫，然周仁轉到院前已無心跳，縱經急救，仍回天乏
    術。原告乃依系爭保險附約之意外傷害保險條款第9 條、綜
    合保障附約條款第7 條之約定，向被告請領身故保險金160
    萬元，卻遭被告以周仁轉不符保險契約所稱「意外傷害事故
    」要件為由，拒絕理賠，為保險契約應為有利於要保人之解
    釋，其拒絕給付實有未合。為此，依系爭保險契約法律關係
    ，訴請被告請求被告給付保險理賠金云云，而聲明求為判決
    ：(一)被告應給付原告新臺幣160 萬元，及自起訴狀繕本送達
    翌日起至清償日止，按年息5 ％計算之利息。(二)原告願供擔
    保，請准宣告假執行。
二、被告則以：周仁轉雖於94年2 月14凌晨時分，在臺北市內統
    領百貨公司樓上之賓館中，喉中發出嗆聲，不久即出現異狀
    ，送醫後不治死亡，而根據臺灣臺北地方檢察署開具周仁轉
    之相驗屍體證明書，其死亡原因欄中，直接引起死亡之原因
    記載為「心肺衰竭」，惟所有自然原因之死亡，最後均導致
    心肺衰竭，且檢察官就本件未勾選死亡方式，足證檢察官對
    周仁轉是否係因意外事故死亡亦無法確認。另依據中心診所
    護理記錄記載，周仁轉到院後曾經插管，死因是自然死亡，
    非出於契約約定之意外傷害事故致死，故不符合保險條款第
    3 條及第4 條約定之理賠條件。原告雖提出周仁轉自91年1
    月1 日至94年2 月14日至醫療院所門診之記錄，然原告所提
    出者，僅為加入健保並在中央健保局留有資料之醫療院所，
    若被周仁轉因病至未加入健保之醫療院所接受診療，或使用
    健保不給付之自費用藥，則無法顯示於該就診記錄，故原告
    提出周仁轉留存於中央健保局之就診記錄，實無法顯示周仁
    轉之就醫記錄全貌。被告拒付意外身故保險金，自屬有理等
    語置辯，並聲明求為判決：(一)原告之訴及假執行之聲請均駁
    回(二)如受不利判決，願供擔保請准免予假執行。
三、經查：
  (一)如下事實為兩造所不爭執：
  1.原告以自己為要保人，配偶周仁轉為被保險人，向被告投保
    下列保險：
  (1)新光百年長青終身壽險保險：保單號碼為SM340281號，保險
    金額為50萬元，簽約時間為81年7 月7 日。
  (2)新光新防癌終身壽險（即系爭保險）：保單號碼為GRA51480
    號，保險金額為50萬元，並附加「新光平安意外傷害保險」
    ，保險金額為100 萬元，及「新光意外傷害醫療保險」，保
    險金額為10萬元，與「新光住院醫療日額甲型」，保險金額
    為每日1,000 元，暨「新光綜合保障附約」個人型，保險金
    額為60萬元，保險受益人均為原告，締約時間為87年11月17
    日。
  2.兩造間新防癌終身壽險保單條款第10條，及附約之意外傷害
    保險附約條款第3 條第1 款、綜合保障條款第4 條均載明：
    契約所稱意外傷害事故，係指被保險人於本附約有效期間內
    ，因遭受意外傷害事故，致其身體蒙受傷害獲致殘廢、死亡
    。前款（項）所稱意外傷害事故，指非由疾病引起之外來突
    發事故。
  3.周仁轉於94年2 月13日下午，在某海產川菜館內，與友人飲
    酒聚餐後，復與己○○赴某MTV 店觀賞影片，再於翌日5時
    30分轉往飯店休息，期間己○○曾聽到周仁轉自口中發出一
    聲極大之聲響，嗣後發覺有異，經緊急送往財團法人中心診
    所醫院急診救治，惟周仁轉已於到院前死亡。
  4.周仁轉送往財團法人中心診亦院救治經過為：94年2 月14日
    上午7 時5 分由朋友送至該院急診室急救，當時即量不到血
    壓、脈搏，無呼吸、體溫36度、皮膚發紺，無生命跡象，屬
    「到院時已死亡」狀態（DOA ：Dead on arrival） 。心電
    圖檢查呈直線，報告為無心跳收縮；施行心肺復甦術（CPR
    ）急救亦無反應。
  5.周仁轉之屍體經臺灣臺北地方法院檢察署檢察官督同檢驗員
    相驗，相驗紀錄記載：周仁轉頭面頸部兩眼瞳孔等徑散大，
    結膜微充血；口鼻部內無異物，唇色發紫，顏臉部輕度發紺
    ；頭頸部外觀無外傷。胸腹部外觀正常無異狀。背腰臀部右
    鼠蹊部有急救針孔痕。四肢部雙手指甲發紺；四肢沒有外傷
    發現。泌尿生殖部外觀無異狀。死因心肺衰竭。判定自然死
    等情，有驗斷書在卷可稽，而相驗屍體證明書上記載直接引
    起死亡之原因為心肺衰竭。
  6.被告因周仁轉死亡，已支付身故保險金648,170 元予原告。
    但原告以周仁轉為意外傷害死亡為由，向被告請領160 萬元
    之保險金額，則遭被告拒絕給付。
  (二)上開事實，且有保險單（見臺灣臺北地方法院95年度保險字
    第156 號卷，以下稱156 號卷）、保險單條款（同上卷）、
    財團法人中心診所醫院函暨所附周仁轉病歷資料（本院卷第
    15頁以下）、臺灣臺北地方法院檢察署相驗屍體證明書（本
    院卷第127 頁）、臺灣臺北地方法院檢察署北檢大霜94相13
    3 字第25668 號函（本院卷第128 頁）等，在卷可稽，並經
    調取臺灣臺北地方法院檢察署94年相字第133 號相驗卷宗查
    核屬實，均堪認為真實。
四、茲原告主張依據系爭保險契約附約之意外傷害保險條款第9
    條、綜合保障附約條款第7 條約定，請求被告給付保險金額
    ，被告則以前開情詞置辯，是本件兩造爭執要點闕在於周仁
    轉死亡原因是否確為保險契約約定之保險事故即意外傷害死
    亡一節。本院判斷如下：
  (一)按傷害保險人於被保險人遭受意外傷害及其所致殘廢或死亡
    時，負給付保險金額之責。前項意外傷害，指非由疾病引起
    之外來突發事故所致者，保險法第131 條定有明文。而該條
    第2 項規定，係於92年1 月22日修正公布所增訂，顯見立法
    意旨已明白訂定所謂「意外傷害」，係指非由疾病引起之外
    來突發事故所致者。則所謂「意外傷害」須具備「非由疾病
    引起」、「外來性」、「突發性」等要件。而兩造間保險契
    約所定上載為保險範圍所及之保險事故，即屬意外傷害致死
    或受傷、殘廢，約定內容與前開法條規定無實質上之差異，
    則周仁轉之死亡是否確為意外死亡，自應憑此要件論斷，至
    當事人主觀情感上是否因事出突然或無徵兆顯示保險事故之
    發生，不當然可資為認定之依據。
  (二)次按當事人主張有利於己之事實者，就其事實有舉證之責任
    ，民事訴訟法第277 條前段定有明文；又主張法律關係存在
    之當事人，僅須就該法律關係發生所須具備之特別要件，負
    舉證之責任，至於他造主張有利於己之事實，應由他造舉證
    證明，則經最高法院著有48年台上字第887 號判例可資參照
    。查本件依系爭保險契約附約平安意外傷害保險條款第9 條
    約定：被保險人於契約有效期間內遭受第3 條約定的意外傷
    害事故，自發生之日起180 日以內死亡者，被告應給付意外
    身故保險金；另依綜合保障保險條款第7 條約定，被保險人
    於契約有效期間內遭受第4 條約定的意外事故，自意外傷害
    事故發生之日起180 日以內死亡者，被告應給付身故保險金
    。而該平安意外傷害保險附約條款第3 條及綜合保障附約條
    款第4 條所約定之意外傷害事故均「係指被保險人於本附約
    有效期間內，因遭受意外傷害事故，致其身體蒙受傷害而致
    殘廢或死亡。前款所稱意外傷害事故，指非由疾病引起之外
    來突發事故」，此有原告所提出之上載系爭保險契約附約條
    款可稽，且為被告所不爭執，是原告主張被保險人周仁轉係
    因意外事故而死亡，被告應依約定另給付意外保險金160 萬
    元，被告既否認被保險人係因附約約定之意外傷害事故而死
    亡，依舉證責任分配原則，自應由原告就其主張之事實負舉
    證之責。
  (三)本件周仁轉之死亡，據證人即同行友人己○○證述稱：渠與
    周仁轉、曹浩明等人於事發前一日共同邀宴飲酒後，再陪同
    轉往觀賞影片，因周仁轉已酒醉、走路不穩，而前往飯店休
    息，期間曾聽聞周仁轉喉中發出大聲響，經電請飯店員工協
    助了解後，讓周仁轉繼續休息，再經約10分鐘，因發覺周仁
    轉已無聲響，且體溫下降，旋與飯店員工共同呼叫計程車將
    周仁轉送醫後不治等語（本院卷第45頁以下），而其此等證
    述有關邀宴飲酒、投宿及送醫等情，亦均與證人曹浩明及證
    人即友統飯店員工戊○○證述相符（本院卷第47頁以下、第
    83頁），固堪認為真實，但僅依此等證述，實無從認定周仁
    轉確切之死亡原因。而周仁轉屍體經檢察官相驗結果，雖亦
    經認定如前述不爭執事實所載，惟姑不論依上開相驗判斷內
    容記載，僅認定周仁轉無他殺之犯罪嫌疑，即就檢察官相驗
    之目的而言，亦僅為其查明有無犯罪嫌疑之方法之一，相驗
    結果判斷之死亡原因是否為意外，無拘束法院之效力，亦非
    當然可據為認定死者死亡原因之唯一依據，且本件檢察官雖
    曾督同檢驗員檢驗屍體，惟未曾進一步解剖驗證，自更無由
    據以憑斷周仁轉為因意外傷害死亡。
  (四)況據證人即周仁轉送醫後施行急救之醫師黃嵩豪到庭證述亦
    稱：病患（指周仁轉）當時喉嚨沒有東西，插管過程沒有發
    現阻塞呼吸道的東西在裡面，如果他有吐出來，就有足夠空
    間可以呼吸，就不至於窒息死亡，其死因可能為心臟方面的
    問題或其他自身疾病，除了患者急救回來，才能研判，否則
    就算是解剖也不見得可以知道原因等語（本院卷第85頁以下
    ），足認周仁轉死亡之原因可能為自體疾病之因素，且應為
    原告所稱之窒息死亡。而從原告所舉各項證據，亦尚不足以
    論斷周仁轉死亡之原因，自更無從憑以認定是否因意外或酒
    精過量之外來性因素死亡，原告主張周仁轉「疑似因嘔吐物
    不慎吸入氣管或食道窒息」而意外死亡云云，即屬未據證明
    。又從經驗法則而論，亦難從上開周仁轉事發前行程、行為
    或送醫救治等節，判認周仁轉必係因具備非自身疾病、外來
    及突發條件下之原因死亡，自不能任將舉證責任轉由被告負
    擔而致受不利，則依據上揭規定、契約約定及說明意旨，難
    認為有原告所指之保險事故存在，自不能許其向被告請求意
    外保險之保險給付。至原告另舉中央健康保險局所出具之查
    詢紀錄（見156 號卷），主張：周仁轉身體向來健壯云云，
    而該等健保紀錄，固未顯示周仁轉有何就醫住院紀錄，且自
    92年12月至94年2 月間，僅有5 次就醫紀錄，但人之自身潛
    在疾病未經發覺者所在多有，此為公知之事實，實難據此推
    認周仁轉確係出於意外傷害而死亡，即無礙於此之認定。
五、從而，原告主張依據系爭保險契約附約之意外傷害保險條款
    第9 條、綜合保障附約條款第7 條約定，請求被告給付保險
    金額160 萬元及遲延利息，為無理由，應予駁回。而原告之
    訴既經駁回，所為假執行之聲請亦失所附麗，應併予駁回之
    。至兩造其餘攻擊、防禦方法，經核均無礙於本件之判斷，
    於茲不贅。
六、據上論結，原告之訴為無理由，依民事訴訟法第78條、第87
    條第1 項判決如主文。
中　　華　　民　　國　　96　　年　　10　　月　　5 　　日
                  民事第一庭  法  官  蕭錫証
以上正本證明與原本無異。
如對本判決上訴，須於判決送達後20日內向本院提出上訴狀。
中　　華　　民　　國　　96　　年　　10　　月　　11　　日
                              書記官  林立原
